【裁判字號】    97,上易,176
【裁判日期】    980616
【裁判案由】    返還投資款
【裁判全文】
臺灣高等法院臺南分院民事判決      97年度上易字第176號
上  訴  人  乙○○
            甲○○
共      同
訴訟代理人  何冠慧  律師
被 上訴 人  丙○○
訴訟代理人  邱銘  律師
上列當事人間請求返還投資款事件，上訴人對於中華民國97年5
月20日臺灣臺南地方法院97年度訴字第90號第一審判決提起上訴
，本院於98年6月2日言詞辯論終結，茲判決如下：
    主  文
原判決關於駁回上訴人乙○○、甲○○後開第二項之訴暨訴訟費
用之裁判均廢棄。
被上訴人應再給付上訴人乙○○、甲○○各新台幣拾玖萬玖仟
佰伍拾元，及自民國96年1月1日起至清償日止，按週年利率
百分之5計算之利息。
上訴人乙○○、甲○○其餘之上訴駁回。
第一、二審訴訟費用由被上訴人負擔四分之三，上訴人乙○○、
甲○○各負擔八分之一。
    事  實
甲、上訴人方面：
一、聲明：(一)原判決廢棄。(二)被上訴人應分別給付上訴人新台幣
    （下同）56萬3119元，及自民國（下同）96年1月1日起至清
    償日止，按年息5％計算之利息。(三)第一、二審訴訟費用由
    被上訴人負擔。
二、陳述：除與原判決記載相同者，茲引用之外，補稱：
  (一)兩造為崑山科技大學同學，被上訴人於95年間先向上訴人分
    別商借100萬元不成，後改邀上訴人以現金100萬元投資工
    坊有限公司（下稱工坊公司）以經營MARU品牌，並保證上
    訴人屆期能保本領回100萬元。依兩造簽立之契約書第8條約
    定，系爭契約終止時，被上訴人應以工坊公司當時實際資
    本總額之20％為基準，負清償資金之責。上訴人乙○○確認
    當時上開公司實際資本總額依登記為500萬元，故於契約終
    止時，被上訴人即應以500萬元之20％即100萬元返還上訴人
    。
  (二)由於上訴人投資後，被上訴人僅在95年4月於台南新光三越
    西門店參與化妝品展，結束後未在百貨公司設櫃，無其餘經
    營行為，95年9月被上訴人於崑山大學設點經營，上訴人甲
    ○○利用就學之便，會前往關心，卻經常遇到關門未營業之
    情形。
  (三)依兩造契約第5條約定，因兩造未換約，契約應於95年12月
    31日終止。被上訴人從未與上訴人會算返還投資款，上訴人
    嗣於網路上發現被上訴人刊登結束代理MARU彩妝，方驚覺有
    異，兩造於96年6月2日協調中，被上訴人同意於同年9月底
    返還上訴人匯款之100萬元，而當天之錄音經原審勘驗結果
    ，可知上訴人甲○○於原審證5所增加書立之部分，與被上
    訴人確認還款時間及金額為100萬元相符。原審認定被上訴
    人未同意以100萬元返還，與證據不符，洵有違誤。
  (四)被上訴人於上訴人假扣押後，僅依其自行提出之95年度工
    坊有限公司之資產負債表計算後（上訴人否認），返還上訴
    人43萬6881元，因兩造未曾會算，上訴人否認被上訴人計算
    之正確性。
  (五)上訴人之投資係約定在經營MARU彩妝，然被上訴人卻使工
    坊公司於網路上販賣家電，從事與MARU彩妝無關之生意，且
    於網頁上展示與經營無關之私人旅遊，今卻以公司虧損為由
    ，不依協議分別返還上訴人100萬元（已還43萬6881元，尚
    欠56萬3119元），有違誠信。
  (六)工坊公司係於95年2月設立，從鈞院向國稅局查得資料，
    可知該公司95年度僅有3名員工年薪達10萬以上，則何以被
    上訴人提出該公司之95年度營利事業所得稅結算申報書申報
    職工福利高達76萬8000元？旅費亦高達12萬7655元？而該年
    度公司營業收入總額僅5萬9625元，被上訴人個人薪資已高
    達35萬元，以公司之業務量，何須再僱用其他2人？查該公
    司員工盧昱凱為被上訴人之弟弟，林紋玶為盧昱凱之女友，
    渠2人於公司究竟擔任何職？負責何種業務，此業經證人即
    會計師到庭證述，被上訴人顯然違反商業會計法。
  (七)此外，公司成立不及1年，為何有高達23萬262元之修繕費？
    交際費高達8萬9462元，其他費用高達37萬855元，又何而來
    ？再就伙食費部分，依營利事業所得稅查核準則第88條規定
    ，職工每人每月最高以1800元為限，交叉比對該公司95年度
    綜所稅給付清單員工人數可知，根本違法虛報。
  (八)上訴人乙○○曾於工坊公司於新光三越宣傳時，前往站櫃
    3天，領取薪資3000元，惟被上訴人申報時竟僅申報1000元
    ，被上訴人作帳顯然不實。又被上訴人個人帳戶與公司帳戶
    牽扯不清，此從被上訴人自行計算完畢以匯款方式於96年10
    月15日返還投資款43萬6881元予上訴人乙○○，係使用其私
    人帳戶乙節可明。
三、證據：援用第一審所提證據，並提出網路查詢資料2份、存
    摺影本3份、告訴狀影本1份為證，暨聲請向訴外人南台聯合
    會計師事務所、財政部台灣省南區國稅局台南市分局函查
    工坊有限公司95年度相關帳冊及職工福利印領清冊資料、化
    妝品銷售業95年度全年營業收入總額為新台幣5萬9625元，
    其成本及必要費用為何？被上訴人中國信託銀行台南分行帳
    戶95年2月17日迄今交易往來明細；並聲請傳訊證人許佳新
    到庭。
乙、被上訴人方面：
一、聲明：(一)上訴駁回。(二)第二審訴訟費用由上訴人負擔。
二、陳述：除與原判決記載相同者，茲引用之外，補稱：
  (一)兩造從未有契約終止時，得由上訴人領回100萬元之合意，
    被上訴人亦從未有此承諾。依系爭契約第3條、第8條約定，
    上訴人所享有係「資本總額」20％之分配盈餘權利，但契約
    終止時，被上訴人則應對上訴人負有以「當時實際資本總額
    」20％為基準計算之資金義務。兩相對照，足見兩造之真意
    非由上訴人領有原投資資金，否則當事人無須使用不同之用
    語。且依第8條文義，被上訴人以終止契約時之公司資產負
    債表資料計算應返還之資金，確有所據。原審就此已詳細說
    理，其認事用法並無違誤。
  (二)被上訴人亦從未於事後同意返還100萬元，上訴人卻於原審
    執自行加諸文字之字據為憑，完全無視被上訴人所書寫「依
    合約資料作處理退款動作」，已嫌無據；上訴人再片面擷取
    錄音譯文，作有利於己之解釋，卻對於被上訴人強調之「我
    說我履行我寫的部分，至於金額部分，我沒有辦法很肯定的
    跟你講」等語視而不見，亦無可採。
  (三)由於被上訴人曾因腦出血實施腦部手術，該時期前後記憶稍
    有混淆或不清之虞。惟被上訴人前所經營之工坊公司，相
    關資料均交由會計師事務所處理，公司確有支出該所得稅結
    算申報書之所有費用，被上訴人從未造假。由於搬家因素，
    事務所所稱已交還之報稅資料似已散失。
  (四)惟記憶所及，公司所支出之相關費用有：
  1.公司員工並非如上訴人所述只有3人，且由於曾有店面設置
    專櫃經營，須聘請甚多工讀生，人事成本高昂。
  2.公司前代理韓國MARU彩妝，取得代理權時曾依約繳付區域經
    銷權利金及壓貨金，金額應為50萬至80萬元，另亦曾與佶爾
    蒂服飾開發有限公司訂約配合經銷服務，亦曾繳交權利金約
    20萬元。
  3.設置專櫃必定有裝潢費用支出，所費不貲，該筆23萬262元
    之支出似即為裝潢支出。另場地費用亦為一筆不小之費用，
    該公司即曾繳交崑山科技大學多筆場租。
  4.公司之經營主力之一即為網路拍賣，無論網路架設與維護、
    廣告等，均有不小之費用支出。
  (五)被上訴人經營「工坊公司」營運情形如何？資金運用是否
    適當？應皆非上訴人於本案所主張之訴訟標的，上訴人若認
    被上訴人之經營不當，有損及上訴人等投資者利益，應另行
    起訴以資解決，非本案所能審理範圍。
三、證據：援用第一審所提證據，並提出診斷證明書乙份為證。
丙、本院依上訴人之聲請，向訴外人南台聯合會計師事務所、財
    政部台灣省南區國稅局台南市分局函查工坊有限公司95年
    度相關帳冊及職工福利印領清冊資料、化妝品銷售業95年度
    全年營業收入總額為5萬9625元，其成本及必要費用為何；
    被上訴人中國信託銀行台南分行帳戶95年2月17日迄今交易
    往來明細；並傳訊證人許佳新到庭。
    理  由
一、上訴人起訴主張：被上訴人係工坊公司之法定代理人，被
    上訴人於95年間向上訴人等分別商借100萬元不成，改邀上
    訴人以現金100萬元投資該公司，用以經營MARU品牌代理，
    並同意以該公司所得20％分配盈虧，於95年12月31日期滿時
    可領回投資之100萬元。上訴人甲○○、乙○○分別於95年2
    月17日、3月21日各匯款100萬元至被上訴人帳號，更於95年
    2月26日、3月26日分別與上訴人簽立契約書。嗣上訴人發現
    被上訴人逕以該公司名義於網路上刊登結束代理MARU品牌，
    於96年間即陸續請求被上訴人返還100萬元，均無結果，直
    到96年6月2日再次協商，被上訴人同意於96年9月底返還上
    訴人匯款之100萬元。惟被上訴人嗣後僅分別返還上訴人各
    43萬6881元，尚不足56萬3119元。為此依兩造間契約關係提
    起本訴，請求被上訴人應給付上訴人乙○○、甲○○各56萬
    3119元暨其利息等語。（原審為上訴人敗訴之判決）
二、被上訴人則以：兩造從未有契約終止時，上訴人得領回100
    萬元之合意，伊亦從未有此承諾。依系爭契約第3條、第8條
    約定，上訴人所享有係「資本總額」20％之分配盈餘權利，
    但契約終止時，被上訴人則應對上訴人負有以「當時實際資
    本總額」20％為基準計算之資金義務。兩相對照，足見兩造
    之真意非由上訴人領有原投資資金，否則當事人無須使用不
    同之用語。且依第8條文義，被上訴人以終止契約時之公司
    資產負債表資料計算應返還之資金，確有所據。被上訴人亦
    從未於事後同意返還100萬元，上訴人卻執自行加諸文字之
    字據為憑，完全無視被上訴人所書寫「依合約資料作處理退
    款動作」，已嫌無據。上訴人再以片面擷取錄音譯文，作有
    利於己之解釋，卻對於被上訴人強調之「我說我履行我寫的
    部分，至於金額部分，我沒有辦法很肯定的跟你講」等語視
    而不見，亦無可採。被上訴人前所經營之工坊公司，相關
    資料均交由會計師事務所處理，公司確有支出該所得稅結算
    申報書之所有費用，被上訴人從未造假云云，資為抗辯。
三、經查：被上訴人係訴外人工坊公司負責人，該公司於95年
    2月24日設立登記，資本總額登記為500萬元。上訴人甲○○
    、乙○○均參與投資，並分別於95年2月17日、95年3月21日
    各匯款100萬元至被上訴人之帳戶，更分別於95年2月26日、
    3月26日與被上訴人訂立系爭契約書，約定契約期限自該簽
    訂日起至95年12月31日止，若未於期滿前更換新約，則契約
    自然終止。嗣該公司之資產總額於95年度減為218萬4403元
    ，並於96年10月11日經主管機關核准解散登記在案各情，有
    上訴人提出之契約書、匯款回條、存摺影本、公司資產負債
    表等影本及公司變更登記表各乙份在卷可稽，為兩造所不爭
    （原審卷第8頁至第11頁、第32頁至第34頁、第47頁），上
    訴人上開事實之主張，堪信真正。
四、上訴意旨主張「兩造間之系爭投資契約為保本契約，被上訴
    人曾同意還款上訴人各100萬元」云云，但為被上訴人所否
    認。本件應審究之爭點在於：(一)依兩造系爭契約內容，被上
    訴人於95年12月31日兩造契約屆滿時，是否應有返還上訴人
    投資款各100萬元之義務？(二)被上訴人於兩造契約終止後，
    曾否允諾返還上訴人各100萬元？(三)上訴人依兩造契約請求
    被上訴人再各返還56萬3119元，有無理由？爰分述如下：
  (一)依兩造系爭契約內容，被上訴人於95年12月31日兩造契約屆
    滿時，是否應負返還上訴人投資款各100萬元之義務？經查
    ：
  1.系爭契約書第3條、第8條分別約定：「乙方（即上訴人）享
    有工坊公司資本總額20％之分配盈虧權利」、「本契約終
    止時，甲方（即被上訴人）應以工坊公司當時實際資本總
    額之20％為基準負清償資金之責。」。
  2.訴外人工坊公司資本總額登記為500萬元，上訴人甲○○
    、乙○○各出資100萬元，各占公司資本額20％，與系爭契
    約書第3條：「乙方（即上訴人）享有工坊公司資本總額
    20％之分配盈虧權利」約定相符。至於兩造契約終止時，上
    訴人依終止時之實際資本總額分配20％為分配，不僅與系爭
    契約第8條約定相符，且符合公平原則。依上所述，被上訴
    人於契約終止時，僅負有按公司終止時之公司資本餘額分配
    20％與上訴人之義務，至為明確。上訴人主張「被上訴人應
    將上訴人依投資時之資本100萬元返還」，尚屬無據。
  (二)被上訴人於兩造契約95年12月31日期限屆滿後，曾否允諾返
    還上訴人甲○○、乙○○各100萬元？經查：
  1.上訴人以被上訴人於96年6月2日曾同意返還100萬元，固提
    出被上訴人書寫之字條及錄音譯文為證云云。
  2.惟查，被上訴人書寫之字條其內容為：「依合作契約書內容
    ，由於合作觀念不合，9月底會依合約資料做處理退款動作
    。」等語（原審卷第5頁），依被上訴人書寫字條內容之文
    意，被上訴人對於公司終止後如何退款，仍表示應依兩造契
    約內容為處理之依據，並無承諾應返還上訴人原出資100萬
    元之情事。至於上開字條上其餘「茲向甲○○於95年2月」
    、「100萬、中國信託」等較小字跡，被上訴人否認係其字
    跡，而上訴人之訴訟代理人自承係上訴人甲○○事後所寫，
    上開較小字跡難認係被上訴人之真意。另上訴人所提出兩造
    錄音譯文之內容，上訴人甲○○雖一再表示被上訴人應返還
    100萬元，惟被上訴人僅回覆：「我有跟您講我只承認我寫
    的部分，您加註的我一概不承認，我只承認我寫的部分（即
    上開字條），因為我寫完簽完之後，您才又加註那些東西，
    您說要我承認真的是有點‧‧」（原審卷第48頁），依上說
    明，被上訴人顯未同意返還全額100萬元之投資款，上訴人
    等執被上訴人書寫字條及錄音為被上訴人同意返還100萬元
    之依據，尚無可取。
  (三)上訴人甲○○、乙○○依兩造契約請求被上訴人再給付56萬
    3119元，有無理由？經查：
  1.系爭契約書第8條約定：「本契約終止時，甲方（即被上訴
    人）應以工坊公司當時實際資本總額之20％為基準負清償
    資金之責。」，依此約定，上訴人甲○○、乙○○於系爭契
    約95年12月31日期限屆滿時，其得取回之投資金額，應依
    工坊有限公司於95年12月31日當時「實際資本總額」為計算
    給付之標準。
  2.被上訴人主張工坊公司於95年12月31日兩造契約期限屆滿
    時，工坊公司之資產價值僅剩218萬4403元（另有負債1萬
    1078元未計），依上訴人甲○○、乙○○持股比例20％計算
    ，上訴人甲○○、乙○○應分得43萬6880.6元（218萬4403
    元÷5=43萬6880.6元），固據被上訴人提出工坊公司95年
    12月31日資產負債表為依據（原審卷47頁、本院卷第155頁
    ），而上訴人甲○○、乙○○對於被上訴人給付43萬6881元
    之事實亦不爭執，堪信真正。
  3.上訴人甲○○、乙○○主張「被上訴人95年全年營業額僅收
    入5萬9625元，卻僱用員工6人，薪資支出高達88萬4654元，
    員工旅遊支出76萬8000元，其他支出亦有浮報或不當之情事
    ，足見95年之資產負債表係不實在，上開支出款項均應予剔
    除」等語。茲查，工坊公司95年度全年營業額為5萬9625
    元，此有該公司95年度營利事業所得稅結算申報書附卷足按
    （本院卷第154頁）。本院依上訴人之聲請，函查財政部台
    灣省南區國稅局台南市分局結果，工坊公司係化妝品業，
    按財政部頒95年度同利潤標準毛利率批發業26％、零售業29
    ％；費用率批發業及零售業同為13％，95年全年營業額5萬
    9625元，其批發業之營業成本4萬4122元、營業費用7751元
    ；零售業之營業成本4萬2333元、營業費用7751元。
  4.惟依工坊公司95年度營利事業所得稅結算申報書所載（本
    院卷第154頁），該公司於95年間共虧損264萬2335元，其中
    薪資支出88萬4654元、租金支出1萬5680元、文具支出5889
    元、旅費12萬7655元、運費76元、郵費4萬1878元、修繕費
    23萬262元、廣告費2萬6000元、保險費657元、交際費8萬94
    62元、稅捐4848元、折舊5459元、伙食費7萬960元、職工福
    利（員工旅遊）支出76萬8000元、其他費用37萬855元等。
    經查工坊公司全年營業額僅5萬9625元，其中9月份3次出
    貨，收入為9524元；10月份9次出貨收入6,541元；11月份出
    貨3次，收入1165元；12月出貨61次，收入4萬2395元，並無
    大規模營業情形（1月至8月則未營業），被上訴人僱用員工
    人數竟高達6人，且其中盧昱凱係被上訴人之弟、林紋玶係
    其弟之前女友、上訴人另指稱蘇漢傑係被上訴人之男友、劉
    浣津（94年出生）係被上訴人之女兒，均以員工身分報領出
    差旅費共38次（本院卷第214頁、帳冊總帳第12頁至第14頁
    ），被上訴人對此亦未否認，此部分支出應非公司營運之費
    用。另工坊公司於95年3月至12月共支出薪資88萬4654元
    、旅費12萬7655元、職工福利（員工旅遊）76萬8000元，此
    部分支出178萬309元，因被上訴人並未提出員工印領清冊以
    供本院查核，依被上訴人之自承及參酌公司全年營運情形（
    全年僅營業收入5萬9625元，1月至8月份無營業收入），本
    院認除被上訴人每月平均薪資3萬元共36萬元，尚可採信外
    ，其餘支出52萬4654元（即88萬4654元-36萬元=52萬4654元
    ），應非公司營運所支出，上訴人主張被上訴人對於公司薪
    資之支出浮濫或不當，堪信真正。另工坊公司8月份至12
    月份交際費支出8萬9462元，超出全年營業額5萬9625元，亦
    與常情有違。此外，被上訴人亦未舉證說明工坊公司95年
    度修繕費23萬262元、伙食費7萬960元及其他費用37萬855元
    等支出項目之支出憑證及說明用途，或提供修繕之實物或照
    片，亦難採信上開修繕費等支出，係公司營運之所必需。
  5.以上工坊公司95年支出薪資52萬4654元（已扣除被上訴人
    平均薪資每月3萬元，共36萬元）、旅費12萬7655元、職工
    福利（員工旅遊）76萬8000元、交際費支出8萬9462元、修
    繕費23萬262元、伙食費7萬960元及其他費用37萬855元共21
    8萬1848元，於扣除公司法定營運成本5萬84元及公司支付崑
    山大學廠商進駐及展示費用共13萬5000元外（收據5紙，本
    院卷第169頁至第170頁），其餘199萬6764元（218萬1848元
    －5萬84元－13萬5000元=199萬6764元）應認非屬公司營運
    之支出，上訴人甲○○、乙○○主張上開款項不應列入公司
    支出應予剔除，洵有理由。則依更正後之工坊公司資產負
    債表，被上訴人應再返還上訴人甲○○、乙○○各39萬9353
    元（計算方法：199萬6764元×20％=39萬9352.8元，小數點
    以下4捨5入）。被上訴人雖辯稱「公司經營不善或支出不當
    ，非屬本案訴訟標的，不得予以審酌」云云，但查，被上訴
    人經營公司不當支出，勢必減少公司之資產，因此工坊公
    司資產負債表之不實，當然影響公司結算後之資產總額，進
    而影響上訴人依契約得請求被上訴人返還資金之權益（依被
    上訴人主張，上訴人請求返還金額之多寡，係以資產負債表
    為依據），被上訴人上開所辯，洵無可取。
  6.被上訴人另辯稱「工坊公司前代理韓國MARU彩妝，取得代
    理權時曾依約繳付區域經銷權利金及壓貨金，金額應為50萬
    至80萬元；另公司曾與佶爾蒂服飾開發有限公司訂約配合經
    銷服務，繳交權利金約20萬元。」云云，惟查，工坊公司
    於95年3月20日與台灣萬露國際有限公司成立MARU合作契約
    書，公司曾給50萬元權利金，固據被上訴人提出契約書為證
    （本院卷第161頁），惟此項權利金50萬元業已列入工坊
    公司95年「商品進貨」部分之支出，業據證人即會計師許佳
    新於本院到庭證述明確，並有工坊公司95年總帳在卷足按
    （本院卷第149頁、總帳第5頁）；至於工坊公司與佶爾蒂
    服飾開發有限公司訂約配合經銷服務，所繳交權利金約20萬
    元之支票，依證人即會計師許佳新於本院證述「如有沒收的
    話，我才會入帳」，而遍查工坊公司之總帳，並無此項支
    出之記載，足見上開20萬元支票部分尚無支出，自不得列入
    公司之負債。
  7.上訴人另聲請本院函詢中國信託商業銀行股份有限公司被上
    訴人所有000000000000號帳戶歷史交易明細結果，被上訴人
    於95年3月1日自上開帳戶領取現金100萬元，復於同年4月7
    日轉帳100萬元至0000000000000000號帳戶，再於8月7日轉
    帳107萬元至同一帳戶，固有該行97年9月8日中信銀集作字
    第97509924號函在卷足憑（本院卷第53頁至第54頁），惟本
    院依被上訴人之自承與公司營運情形，已足判斷該公司資產
    負債表之支出是否適當，業見上述，上開被上訴人帳戶資金
    之流向，自無再予審酌之必要，併予敘明。
五、綜上所述，上訴人甲○○、乙○○以訴外人工坊公司95年
    度資產負債表係不實為由，依兩造契約之法律關係，請求被
    上訴人應再給付上訴人甲○○、乙○○各39萬9353元及自96
    年1月1日起至清償日止，按週年利率百分之5計算之利息，
    洵有理由，原審駁回上訴人甲○○、乙○○此部分之訴，係
    有違誤，上訴意旨指摘原判決不當，求為廢棄改判，為有理
    由，應由本院將原判決該部分廢棄，並改判如主文第二項所
    示；至於上訴人甲○○、乙○○其餘上訴，則無理由，應予
    駁回。
六、本件事證已臻明確，兩造其餘攻擊防禦方法及證據資料，核
    與本件判決結果不生影響，不予一一論述，併予敘明。
結論：本件上訴為一部分有理由，一部分無理由，依民事訴訟法
第450條、第449條第1項、第79條判決如主文。
中    華    民    國    98    年    6     月    16    日
                  民事第三庭    審判長法  官  陳光秀
                                      法  官  莊俊華
                                      法  官  曾平杉
上為正本係照原本作成。
不得上訴。
中    華    民    國    98    年    6     月    18    日
                                      書記官  葉秀珍


司法院資訊處製作；財團法人民間司法改革基金會備份。
